【裁判字號】    95,智,49
【裁判日期】    980731
【裁判案由】    損害賠償
【裁判全文】
臺灣臺北地方法院民事判決                95年度智字第49號
原      告  丁○○
訴訟代理人  柯劭臻律師
            國慶律師
            蔡志忠律師
複  代理人  己○○
                        用教學.
被      告  台灣微軟股份有限公司
法定代理人  庚○○
訴訟代理人  郭雨嵐律師
複  代理人  陳冠中律師
            戊○○
被      告  Microsoft.
                        052.
法定代理人  乙○○○○○ ○○.
訴訟代理人  郭雨嵐律師
複  代理人  戊○○
訴訟代理人  范曉玲律師
複  代理人  陳冠中律師
被      告  甲○○○ ○○○○.
                        052.
訴訟代理人  郭雨嵐律師
複  代理人  戊○○
訴訟代理人  范曉玲律師
            陳冠中律師
被      告  丙○○
訴訟代理人  郭雨嵐律師
複  代理人  郭冠中律師
            戊○○
上列當事人間請求損害賠償事件，本院於民國98年7 月14日言詞
辯論終結，判決如下：
    主      文
原告之訴及假執行之聲請均駁回。
訴訟費用由原告負擔。
    事實及理由
甲、程序方面：
一、按訴狀送達後，原告不得將原訴變更或追加他訴。但請求之
    基礎事實同一、擴張或減縮應受判決事項之聲明或不甚礙被
    告之防禦及訴訟之終結者，不在此限。民事訴訟法第255 條
    第1項第2、3、7款定有明文。本件原告起訴聲明請求：(一)被
    告臺灣微軟股份有限公司（下稱臺灣微軟公司）、丙○○應
    連帶給付原告新臺幣（下同）30,000,000元及自起訴狀繕本
    送達翌日起至清償日止按週年利率5%計算之利息、(二)被告臺
    灣微軟公司、丙○○應將MSN Photo Upload Tool 之網路圖
    形處理程式自MSN 網站上移除、(三)被告臺灣微軟公司、丙○
    ○應連帶負擔費用，將本件最後事實審判決書主文欄，及刑
    事案件最後事實審有罪判決書及事實欄，登載於經濟日報乙
    日、(四)願供擔保，請准宣告假執行。嗣於95年5 月15日言詞
    辯論期日追加被告並聲明：(一)被告臺灣微軟公司、丙○○、
    Microsoft Corporation （下稱美國微軟公司）、比爾蓋茲
    應連帶給付原告30,000,000元及自起訴狀繕本送達翌日起至
    清償日止按週年利率5%計算之利息、(二)被告臺灣微軟公司、
    丙○○、美國微軟公司、比爾蓋茲應將 MSN  Photo Upload
    Tool之網路圖形處理程式自MSN 網站上移除、(三)被告臺灣微
    軟公司、丙○○、美國微軟公司、比爾蓋茲應連帶負擔費用
    ，將本件最後事實審判決書主文欄，及刑事案件最後事實審
    有罪判決書及事實欄，登載於經濟日報乙日、(四)願供擔保，
    請准宣告假執行。核原告所為訴之變更非唯請求之基礎事實
    同一、擴張應受判決事項之聲明，與原訴間具有共同性，而
    就原請求之訴訟及證據資料，於審理繼續進行在相當程度範
    圍內具有一體性，得期待於後請求之審理予以利用，亦無礙
    被告之防禦及訴訟之終結，是其所為訴之變更與上開規定相
    符。
二、被告臺灣微軟公司法定代理人原為丙○○，嗣於96年7 月12
    日變更為庚○○，此有廠商基本資料在卷可稽，其具狀依法
    聲明承受訴訟，於法尚無不合，應予准許。
乙、實體方面：
一、原告起訴主張略以：
  (一)原告為中華民國專利證書發明第149633號之應用於網路之圖
    形處理系統（下稱系爭專利）之專利權人，專利日期自91年
    1月21日起至109年9 月24日止。查被告丙○○原為被告臺灣
    微軟公司之法定代理人，於該公司架設之MSN 網站上，公開
    傳輸、陳列MSN Photo Upload Tool 之網路圖形處理軟體（
    下稱系爭軟體），提供其MSN 會員得自瀏覽器中自動安裝下
    載使用，經送請國立雲林科技大學電子計算中心（下稱雲林
    科大）進行鑑定後，發現系爭軟體與系爭專利之申請專利範
    圍相同而侵害系爭專利，在未經原告授權下供不特定多數人
    登錄會員時，於該瀏覽器上自動安裝下載，而以重製、改作
    、以侵害電腦程式著作財產權之重製物作為營業使用之方式
    ，侵害系爭專利之電腦程式著作財產權。原告自得依專利法
    第84條第1 項、第85條及著作權法第88條規定，向被告請求
    損害賠償，茲為訴訟經濟，原告僅先就30,000,000元為本件
    訴訟之請求。而雖被告臺灣微軟公司辯稱系爭軟體之權利歸
    屬被告美國微軟公司所有及控管云云，惟MSN 網站之網址為
    http：//www.msn.com.tw，而該網址之網域名稱係被告臺灣
    微軟公司所註冊申請使用，足見該網站係由被告臺灣微軟公
    司架設，並提供中文介面供不特定大眾使用及網頁內容之管
    理等等。又從被告美國微軟公司網站關於被告臺灣微軟公司
    之簡介所示，可知被告臺灣微軟公司受被告美國微軟公司管
    理監督，並授權經營、維護及管理臺灣地區之業務，且依被
    告臺灣微軟公司之變更登記事項卡所示，其股份由被告美國
    微軟公司百分之百持股，其董監事均為被告美國微軟公司之
    法人代表，再再足見被告臺灣微軟公司係被告美國微軟公司
    之臺灣分支機構無訛，因分公司執行業務涉訟，總公司與分
    公司均為當事人適格及具有當事人能力。既然被告美國微軟
    公司出資設立被告臺灣微軟公司，並委由被告臺灣微軟公司
    申請架設MSN 網站及公開傳輸、陳列系爭軟體致侵害原告所
    有之系爭系統之發明專利及電腦著作權，被告自應依共同侵
    權行為法則負連帶損害賠償責任。並聲明：(一)被告應連帶給
    付原告30,000,000元及自起訴狀繕本送達翌日起至清償日止
    按週年利率5%計算之利息。(二)被告應將 MSN Photo  Upload
    Tool 之網路圖形處理程式自MSN網站上移除。(三)被告應連帶
    負擔費用，將本件最後事實審判決書主文欄，及刑事案件最
    後事實審有罪判決書及事實欄，登載於經濟日報乙日。(四)願
    供擔保，請准宣告假執行。
  (二)被告雖辯稱系爭專利不具新穎性及進步性，而具有應撤銷專
    利權之事由云云，惟查雲林科大之鑑定報告業已依據全要件
    原則做出侵害系爭專利之鑑定結論，並無任何不可採信之處
    。且系爭專利申請專利範圍獨立項即第1 項內容為：「一種
    應用於網路之圖形處理系統，主要係抓取圖形檔寫入一影音
    光碟，其包含以下步驟：A.掃瞄影像；由客戶端利用影像截
    取裝置取得影像，並透過電腦將影像儲存成圖形檔案，B.比
    對影像：由客戶端透過電腦連上網際網路，及傳送圖形檔案
    至目標伺服器所屬之網頁，而該網頁內係具有一視使用者需
    求大小的輔助模框，及包含有一縮小鍵、一放大鍵及一上傳
    鍵，能顯示該圖形檔案的影像於輔助模框內，並縮小、放大
    鍵調整影像縮小或放大至與輔助模框大小相符；C.上傳圖形
    檔案；待影像與輔助模框大小相符後，即能重新才切圖形並
    壓縮處理，使處理後的圖形檔案暫存於電腦內，再以上傳鍵
    上傳該圖形檔案，儲存至目標伺服器。」其中申請專利範圍
    第1 項之前言：「一種應用於網路之圖形處理系統，主要係
    抓取圖形檔寫入一影音光碟」，採用「主要係」之「半開放
    式連接詞」用語，意義上係表示元件、成分或步驟之組合中
    不排除實質上不會影響申請專利範圍所記載的元件、成分或
    步驟。而申請專利範圍主體部分：「其包含以下步驟……」
    ，則用「開放式連接詞」用語，係表示元件、成分或步驟之
    組合中部排除請求項未記載的元件、成分或步驟。是以，如
    認定「一種應用於網路之圖形處理系統，主要係抓取圖形檔
    寫入一影音光碟」係元件之一，則系爭專利申請專利範圍第
    1 項之前言，即不排除實質上不會影響申請專利範圍所記載
    之元件、成分或步驟。況且若在解釋申請專利範圍時，請求
    項中並未記載對應的結構、材料或動作，而係以功能手段用
    語或步驟功能用語（ means  plus function or step plus
    function）表示，該技術特徵僅能包含發明（或新型）說明
    實施方式中對應於該功能之結構、材料或動作及該發明所屬
    技術領域中具有通常知識者不會產生疑義之均等物或均等方
    法，以認定其專利權範圍，則系爭專利所稱「一種應用於網
    路之圖形處理系統，主要係抓取圖形檔寫入一影音光碟」，
    其中該「主要係抓取圖形檔寫入一影音光碟」之動作則可被
    解釋為，在該發明所屬技術領域中具有通常知識者不會產疑
    義之均等物或均等方法，亦即寫入一儲存媒體（如電腦硬碟
    ）為系爭專利申請專利範圍之功能性動作與目的，亦為系爭
    專利申請專利範圍所含括。準此，系爭軟體於完成上載圖片
    後有此功能動作可資實施，當可解釋為落入系爭專利申請專
    利範圍。被告辯稱系爭軟體並未落入系爭專利申請專利範圍
    云云，顯與事實不符。
  (三)至於被告雖提出財團法人中華工商研究院專利權侵害鑑定研
    究報告書（下稱中華工商研究院報告書）為證，辯稱系爭軟
    體並未侵害系爭專利云云，但查該報告所引用之美國第0000
    000 號「 Methods and apparatuses for  distributing a
    collection of digital media over a network with auto
    matic generation of presentable media 」專利（下稱美
    國第0000000 號專利），其翻譯內容錯誤而有刻意誤導之嫌
    ，且待鑑定物又非原告提出本件訴訟時所主張之侵權物品，
    該報告書自非可信。況系爭專利為網路應用程式，而美國第
    0000000 號專利為一般桌面應用程式，採用單機作業，兩者
    在技術上有根本差異，根本無法作為比對之標的。再查系爭
    專利之方法步驟包括：用戶端取得影像、用戶端連上網際網
    路、用戶端透過網頁上的輔助模框放大、縮小影像的視覺效
    果、隨網頁建構在用戶端的網路應用程式自動裁切並壓縮影
    像、上傳壓縮處理後的圖形暫存檔至伺服器。而美國第0000
    000 號專利之方法步驟則為：用戶端取得影像、用戶端利用
    必須有安裝程序才能使用的桌面應用程式放大、縮小影像的
    視覺效果、連上網際網路、上傳未經壓縮處理的原始影像至
    伺服器。由此可知，兩者之執行作業環境不同，系爭專利將
    原本之桌面應用程式提升為網路應用程式，進而得在網路架
    構下操作，由客戶端透過電腦連上網際網路，及傳送圖形檔
    案至目標伺服器所屬之網頁，而該網頁內係具有一視使用者
    需求大小的輔助模框，及包含有一縮小鍵、一放大鍵及一上
    傳鍵，能顯示該圖形檔案的影像於輔助模框內，並以縮小、
    放大鍵調整影像縮小或放大至與輔助模框大小相符，待影像
    與輔助模框大小相符後，即能重新裁切圖形並壓縮處理，使
    處理後的圖形檔案暫存於電腦內，再以上傳鍵上傳該圖形檔
    案，儲存至目標伺服器。是以，系爭專利之圖形檔案上傳前
    ，即已將影像裁切、改變尺寸、壓縮，再上傳至目標伺服器
    ，以減少檔案過大導致網路傳輸速率降低及占用過多伺服器
    記憶體空間等缺失之技術特徵，惟美國第0000000 號專利並
    未揭示系爭專利輔助模框、裁切圖形並壓縮處理之技術手段
    ，其發送圖形時之邏輯順序亦與系爭專利不同，即使其使用
    JPEG之檔案類型，亦不代表該檔案必定經過壓縮，且該檔案
    係在伺服器端進行，而非在客戶端，是美國第0000000 號專
    利並未揭露系爭專利申請專利範圍第1 項之技術特徵。另被
    告所提Photoshop、Microsoft Photo Editor、Picsa等小型
    影像處理軟體，或CorelDrwa、Painter、Photo Impact等大
    型影像處理軟體，固然均具備放大、縮小、旋轉、平移、剪
    裁等基本編修功能，惟熟知影像處理軟體者皆知，前述編修
    功能並不能改變影像的像素，充其量只有在裁減時會因只保
    留整個影像的某一部份，使影像所佔的儲存空間變小，惟實
    質上仍未經過壓縮處理，而須使用「Image Size」之功能才
    有調整大小即改變影像實質像素之功能，至於調整尺寸後的
    影像大小則與解析度、每單位內有多少像素有關，並非人人
    會操作使用，且使用者必須先購買並安裝一套影像處理軟體
    才能進行前述放大、縮小、裁減、調整大小之功能，與爭專
    利採用網路應用程式並自動裁切壓縮影像之特徵實無可比擬
    。據此足徵系爭專利確實具備新穎性與進步性而得享有獨立
    之專利權。
  (四)又被告雖辯稱系爭專利為未完成之發明，無法據以實施而不
    具產業利用性云云，然寫入影音光碟並非系爭專利之必要技
    術特徵，依系爭專利審定時之專利審查基準1-8-51頁所載「
    在申請專利範圍的用語，尤其是前言（preamble）部分，如
    果只簡單用"意圖使用"（intended use）或利用於某領域（
    field of use）等描述方式，將不能視為該申請專利範圍有
    任何限定。」復以美國專利審查基準亦明白揭示前言並不限
    制專利範圍，再參照美國聯邦巡迴法院判例意旨亦認定前言
    部分可描述該發明之用途或是目的，但不會影響專利範圍。
    是以，系爭專利雖於前言技術「寫入影音光碟」等用語，惟
    依前開所述，前言並不限制專利之範圍，系爭專利前言中關
    於寫入影音光碟係描述專利之用途與意圖使用之領域，而不
    致影響專利範圍，更不應被視為是對系爭專利請求項之限制
    條件。故系爭專利經過實施申請專利範圍第1項A、B、C步驟
    之後，已可達其功效而為完整專利方法。況寫入影音光碟之
    步驟乃習知技術，本無須記載在申請專利範圍中，且依專利
    審查基準第2篇第9章第4.2.2 節所示，電腦可讀取記錄媒體
    之發明，係將電腦軟體或資料結構儲存於硬碟、軟碟、CD-R
    OM等電腦可讀取記錄媒體。電腦可讀取記錄媒體本身不能直
    接解決問題，其實直在於所記錄之資訊，或是依據資訊之處
    理，而非資訊之記錄方式或記錄媒體本身構造之技術性。當
    電腦讀取並執行儲存於記錄媒體之城市，或電腦讀取儲存於
    記錄媒體之資料結構並一該資料結構執行特定處理時，若產
    生超出程式和電腦間正常物理交互作用的進一步技術效果，
    則解決問題之手段的整體具有技術性。所謂進一步技術效果
    ，係指超越程式執行時電腦內部電流電壓改變之物理效果，
    而發生例如資料處理控制上、電腦內部功能上，或電腦操作
    介面中等之效果。電腦可讀取記錄媒體請求項中須記載該軟
    體發明之各步驟，例如一種內儲程式之電腦可讀取記錄媒體
    ，使電腦進行步驟A、步驟B、步驟C 。電腦可讀取記錄媒體
    請求項與另一方法請求項中之各技術特徵完全相同，僅範疇
    不同時，得以引用記錄形式予以記載。而系爭專利申請專利
    範圍第1 項記載「一種應用於網路之圖形處理系統，主要係
    抓取圖形檔寫入一影音光碟，其包含以下步驟……」，其所
    指影音光碟即指電腦可讀取記錄媒體，而電腦可讀取記錄媒
    體之發明，係將電腦軟體或資料結構儲存於硬碟、軟碟、CD
    -ROM等電腦可讀取記錄媒體，而系爭專利係利用簡易之操作
    方式，壓縮圖形及改變圖形所占記憶體大小，具有大幅縮短
    上傳時間以及節省收件的時間及人力，因此僅引用記載形式
    ，自無任何未記載而無法實施之情形。況且系爭專利申請專
    利範圍第1項C所記載之「儲存至目標伺服器」，其意義即等
    同於寫入一影音光碟，因此系爭專利業已揭露該步驟。此外
    系爭專利申請專利範圍第3 項更已揭露將上傳圖形檔案儲存
    至目標伺服器相對之資料叢集內，而目標伺服器相對之資料
    叢集即可為影音光碟，故由此部分亦可知系爭專利確有揭露
    申請專利範圍之各項步驟，並未欠缺必要記載事項，而屬完
    全之發明並具有產業利用性。從而，系爭專利亦具備產業利
    用性，自無任何應撤銷專利權之事由。
二、被告答辯略以：
  (一)被告臺灣微軟公司為中華民國公司並具有獨立法人格，而被
    告美國微軟公司為外國公司，所在地於美國華盛頓州，兩者
    為分別的獨立之權利義務主體。揭諸MSN 網站首頁上載有「
    2006 Microsoft and its suppliers.All rights reserved
    」及「2004 Microsoft Corporation.All rights reserved
    」，即MSN 網站揭明其上所有權利均屬美國微軟公司所有，
    又依MSN網站上之「隱私權聲明」及「MSN網站使用條款與須
    知」可知MSN 網站相關軟體之所有權、著作權及其他智慧財
    產權均為美國微軟公司所有並控管，既系爭軟體為美國微軟
    公司所有及控管，則原告主張被告臺灣微軟公司侵權實屬無
    據。況且原告至今未舉證其何著作遭受被告以何種方式予以
    侵害，所提專利侵害鑑定報告內容又多所錯誤，自難採信。
  (二)中華工商研究院報告書經比對分析系爭專利與美國第000000
    0 號專利，得出皆為「解決圖形檔案之檔案大小及影像尺寸
    等所佔的儲存空間」而創作之「一種應用於網路之圖形處理
    系統」之結論，故兩者之技術領域相同，且關於「掃描影像
    」、「比對影像」、「上傳圖形檔案」等步驟，亦有相同之
    技術手段、作用方式及達成功效，是系爭專利之技術特徵均
    為先前技術即美國第0000000 號專利所揭露，亦均運用先前
    技術之技術或知識，而為熟習該項技術者所能輕易完成。從
    而，系爭專利於申請前已見於刊物並為公眾所知悉，且系爭
    專利申請專利範圍均不具新穎性及進步性，違反審定時專利
    法第20條第1項第1款規定而應予撤銷。此外依中華工商研究
    院報告書可知，系爭軟體與系爭專利獨立項經文義讀取比對
    後其結論為不相同，附屬項亦為不同；於均等論之檢驗上系
    爭軟體與系爭專利申請專利範圍之技術手段、功能、結果均
    具有實質上之差異，亦即兩者為實質不相同，故系爭軟體並
    未落入系爭專利申請專利範圍之內而不侵權。況且系爭專利
    為一種「應用於網路之圖形處理系統」，依審定時專利審查
    基準第3章第1節第5.5.4 點之規定，方式或系統之發明（例
    如電話方式），應當作「物」之發明予以處理，是系爭專利
    記為一種「應用於網路之處理系統」，其性質上即屬於物品
    專利，申請專利範圍原應以「組成構件」或「單元」加以界
    定其技術特徵，然系爭專利之申請專利範圍竟依「步驟」說
    明之，導致其獨立項記載事項不明瞭，已違反審定時專利法
    施行細則第16條之規定，無法使熟悉該項技術之人據以實施
    ，自屬無效。再依系爭專利審定時專利法第20條第1 項、第
    22條第3項、第4項等規定，發明須可供產業上利用，且發明
    專利之說明書，除應載明申請專利範圍外，並應載明有關之
    先前技術、發明之目的、技術內容、特點及功效，使熟習該
    項技術者能瞭解其內容並可據以實施。若未於申請專利範圍
    及說明書揭示必要之技術內容，無法使熟悉該項技術者能瞭
    解其內容並可據以實施者，即不具備產業利用性，自屬無效
    。而查系爭專利申請專利範圍第1 項記載「一種應用於網路
    之圖形處理系統，主要係抓取圖形檔案寫入一影音光碟，其
    包含以下步驟」，然綜觀申請專利範圍之所有步驟，僅有掃
    瞄影像、比對影像及上傳影像之說明，並無任何關於該發明
    如何載入影音光碟之說明，顯然未揭示必要之技術內容，熟
    悉該項技術者根本無法據以實施，更屬未完成之發明。是系
    爭專利不具產業利用至為明顯，不符合審定時專利法第20條
    第1項、第22條第3項、第4項、專利法施行細則第16條第2項
    之規定，應屬無效。另查，系爭專利申請專利範圍第1 項步
    驟B、C皆須藉由使用者之主觀意念及經驗，以決定所指影像
    與輔助模框大小是否相符，其結果將因使用者之推理力不同
    而有不同，甚至若有一使用者不具備對圖形大小之推理力，
    系爭專利即無法運作。依系爭專利審定時之專利法第21條第
    5 款規定及最高行政法院87年度判字第1746號見解，專利申
    請案需人的主觀意念或經驗才能執行，即屬必須藉助人類推
    理力、記憶力始能執行之方法或計畫，乃不能供產業上利用
    ，自不得申請取得發明專利。是系爭專利亦有此情形，自已
    違反上開規定而有應撤銷之事由，原告依法當不得向被告主
    張權利。原告雖一再強調儲存檔案至伺服器之資料叢集係指
    將檔案儲存於光碟云云，然與事實不符，更未提出證據以實
    其說，又未在申請專利說明書中予以記載，確有欠缺必要記
    載事項之情形。至原告提出Direct CD 軟體試圖解釋光碟機
    可提供與硬碟相同之功能云云，然Direct CD 為一種模擬硬
    碟之軟體，該軟體係藉由特別之技術，使特定類型之光碟片
    可模擬出硬碟功能，並非製作影音光碟片，與系爭專利技術
    內容不同。況伺服器並非需要安裝Direct CD 始能運作，該
    軟體並非伺服器必要構成。系爭專利之伺服器如有安裝上述
    軟體始能運作，仍應於說明書及申請專利範圍加以詳述，否
    則仍屬未記載必要技術內容，無法具以實施欠缺產業利用性
    。此外，依據審定時專利法施行細則第16條第2 項規定以及
    申請專利範圍差異化原則之理論，系爭專利申請專利範圍第
    1 項之「儲存至目標伺服器」不應包含第3 項之「將檔案儲
    存至伺服器之資料叢集內」之技術內容。況且原告已於98年
    6月2日開庭時自認系爭專利申請專利範圍第1項不包括第3項
    所記載「儲存到目標伺服器相對之資料叢集內」之技術內容
    ，應足以認定系爭專利不具產業利用性。又原告雖一再主張
    其為網路應用程式，與美國第0000000 號專利不同云云，惟
    桌面應用程式與網路應用程式雖屬不同，然Web-based 程式
    之撰寫並非新穎之技術，熟悉該項技術之人可直接推導之技
    術，自不具備新穎性。再以中華工商研究院報告書指出，待
    鑑定物品區分為有形硬體設備與無形程式軟體，唯安裝電腦
    軟體之電腦設備方為物品之鑑定標的，而系爭軟體僅為一電
    腦軟體原件，且經比對分析待鑑定物之技術內容與系爭專利
    申請專利範圍之系統構成實質不相同，既系爭軟體為一軟體
    而非物品，顯見其根本相異於系爭專利之系統標的，根本無
    構成侵權之可能。另原告主張系爭專利申請專利範圍第1、2
    、3項均遭侵害，其中第1項僅提出不可信之鑑定報告為證，
    另第2、3項則未提出任何證據，顯見其主張無據。
  (三)美國第0000000 號專利揭示一種在網路上公開收集之數位媒
    體的方法與裝置，在其中一方法的一實施例中，一客戶端數
    位處理系統產生一數位媒體的收集，並將描述該數位媒體的
    收集之資訊傳送至一伺服端數位處理系統。一使用者係由一
    數位擷取裝置，例如一數位相機，輸入一數位影像至一數位
    處理系統。相簿編寫軟體視需要放大縮小每一個圖形以使該
    圖形可符合相簿網頁中對應的輔助框，而在放大縮小操作後
    ，該圖形的比例即可被保留。使用者可決定在網路上的網頁
    瀏覽器上是否直接發佈或將該圖形相簿分類以便於觀看。該
    客戶端數位處理系統儲存每一數位影像的備份至一客戶端檔
    案儲存裝置，該裝置係由一客戶端檔案管理系統所管理。先
    就系爭專利申請專利範圍第1項之技術特徵而言，美國第000
    0000號專利說明書摘要第1至5行已清楚揭示「關於在網路上
    公開收集之數位媒體的方法與裝置，在其中一方法的一實施
    例中，一客戶端數位處理系統產生一數位媒體的收集，並將
    描述該數位媒體的收集之資訊傳送至一伺服端數位處理系統
    」，且第1 欄第21至28行亦清楚揭示「數位相機的輸出可能
    輸入到電腦系統，該電腦系統執行一數位圖像軟體程式，例
    如：加州San Jose的Adobe System公司的Photoshop 。一旦
    數位影像被輸入到電腦系統，它將被儲存於電腦可讀取媒體
    。例如：硬碟、軟碟、光碟，或其他已知的於電腦可讀取儲
    存媒體。」是由熟悉該項技術者將直接得知美國第 0000000
    系統」即為系爭專利申請專利範圍第1 項的「圖形處理系統
    」，且「數位影像被儲存於光碟」即等同於「圖形檔寫入一
    影音光碟」。故美國第0000000 號專利所記載的事項已揭示
    系爭專利申請專利範圍第1 項「一種應用於網路之圖形處理
    系統，主要係抓取圖形檔寫入一影音光碟」之技術特徵。又
    美國第0000000號專利說明書第1欄第21至28頁清楚揭示「數
    位相機的輸出可能輸入到電腦系統，該電腦系統執行一數位
    圖像軟體程式，例如：加州San Jose的Adobe System公司的
    Photoshop 。一旦數位影像被輸入到電腦系統，它將被儲存
    於電腦可讀取媒體。例如：硬碟、軟碟、光碟，或其他已知
    的於電腦可讀取儲存媒體。」同時參考美國第0000000 號專
    之圖四所示方法，係使用一數位擷取裝置載入圖形到電腦系
    統，根據第6欄第31至34行所載「步驟201開始，一使用者係
    由一數位擷取裝置，例如一數位相機，輸入一數位影像至一
    數位處理系統」、第6欄第40至43行所載「在步驟203，該使
    用者並由一電腦系統之顯示器中對使用者顯示的檔案儲存對
    話框中進行選擇，以將來源的影像儲存至檔案儲存裝置，例
    如硬碟中」、第6 欄第50至56行所載「該儲存檔案係在一檔
    案儲存裝置的來源影像中附加於來源檔案的儲存檔案之中，
    一般而言該儲存作業係於資料庫中之一圖形管理系統執行，
    該圖形管理系統傳統上係利用一部份獨立的軟體建立並儲存
    每一個數位影像的資料物件且進一步維持該資料庫」。由熟
    習該項技術者將直接得知美國第0000000 號專利之「由一數
    位擷取裝置輸入一數位影像」即為系爭專利申請專利範圍第
    1 項之「利用影像擷取裝置取得影像」，且「數位影像被輸
    入到電腦系統，它將被儲存於電腦可讀取媒體」以即「圖形
    管理系統儲存每一個數位影像的資料物件」，即為系爭專利
    申請專利範圍第1 項之「透過電腦將影像儲存成圖形檔案」
    。因此，美國第0000000 號專利所記載之事項已揭露系爭專
    利申請專利範圍第1 項「由客戶端利用影像擷取裝置取得影
    像，並透過電腦將影像儲存成圖形檔案」之技術特徵。又查
    ，美國第0000000 號專利於說明書摘要第1至5行已清楚揭示
    「關於在網路上公開收集之數位媒體的方法與裝置，在其中
    依方法的一實施例中，一客戶端數位處理系統產生一數位媒
    體的收集，並將描述開數位媒體的收集之資訊傳送至一伺服
    端數位處理系統」，同時參考美國第0000000 號專利之圖二
    ，客戶端系統121、125分別經由數據機123連上網際網路103
    ，而客戶端電腦系統135、137分別經由網路介面139、141、
    區○○路（LAN）匯流排133及閘道系統131連上網際網路103
    ；且根據第4欄第63至66行所載「每一客戶端電腦系統121、
    125、135與137以適當的網路瀏覽軟體審視網路伺服器109所
    提供的HTML網頁」等情，熟悉該項技術者將直接得知美國第
    0000000 號專利之「客戶端電腦系統連上網際網路，並將數
    位媒體資訊傳送至伺服端數位處理系統」即為系爭專利申請
    專利範圍第1 項之「由客戶端透過電腦連上網際網路，及傳
    送圖形檔案至目標伺服器」，而「網路伺服器109 所提供的
    HTML網頁」即為「目標伺服器所屬網頁」。故美國第000000
    0號專利已揭示系爭專利申請專利範圍第1項「由客戶端透過
    電腦連上網際網路，及傳送圖形檔案至目標伺服器所屬之網
    頁」之技術特徵。此外美國第0000000 號專利之圖十三亦已
    揭露系爭專利申請專利範圍第1 項之輔助模框，更有放大、
    縮小及移動等案件以供使用者視其需求調整影像，故由熟悉
    該項技術之人亦可依據美國第0000000 號專利直接導出系爭
    專利申請專利範圍第1 項「該網頁內係具有一視使用者需求
    大小的輔助模框」之技術特徵，復佐以圖十四D 及相關說明
    ，更可知美國第0000000 號專利已揭露系爭專利申請專利範
    圍第1 項之「包含一縮小鍵、一放大鍵及一上傳鍵，能顯示
    該圖形檔案的影像於輔助模框內，並以縮小、放大鍵調整影
    像縮小或放大至與輔助模框大小相符」之技術特徵。再查，
    美國第0000000 號專利圖十二至十四之圖示以及說明表示「
    在一種實施例中，不同解析度的兩種不同JPEG影像為了HTML
    瀏覽而產生。這些JPEG影像是從原始主要影像所產生，而原
    始主要影像係儲存在伺服端且從客戶端在圖七的步驟295 中
    所接收。一般，為了稍後HTML瀏覽而產生這些兩種JPEG影像
    。」其中JPEG為壓縮處理之技術規格，係在客戶端即以JPEG
    格式存檔，而非在伺服器才另外進行檔案格式之轉換。另美
    國第0000000 號專利請求項第33項復記載「該客戶端數位處
    理系統儲存每一數位影像的備份至一客戶端檔案儲存裝置，
    該裝置係由一客戶端當按管理系統所產生。」據此熟悉該項
    技術者，將可直接得知美國第0000000 號專利之「圖十二至
    十四之圖形使用介面包含圖形編輯工具」即為系爭專利申請
    專利範圍第1 項之「待影像與輔助模框大小相符後，重新裁
    切圖形」、「儲存每一數位影像的備份至一客戶端檔案儲存
    裝置」即等同於「處理後的圖形檔案暫存於電腦內」，以及
    「產生JPEG影像」即為「壓縮處理。」此外，熟悉該項技術
    者根據美國第0000000 號專利摘要第1至5行所記載與上述「
    PictraNet」鍵之說明推導得知系爭專利申請專利範圍第1項
    「以上傳鍵上傳該圖形檔案，儲存至目標伺服器」。故美國
    第0000000 號專利業已揭露且可具以推導出系爭專利申請專
    利範圍第1 項當中「待影像與輔助模框大小相符後，即能重
    新裁切圖形並壓縮處理，使處理後的圖形檔案暫存於電腦內
    ，再以上傳鍵上傳該圖形檔案，儲存至目標伺服器」之技術
    特徵。末查，美國第0000000 號專利就系爭專利申請專利範
    圍第2、3項之技術特徵，亦已全部揭露。從而，美國第0000
    000 號專利業已揭露系爭專利申請專利範圍之全部技術特徵
    ，且熟悉該項技術之人亦可由美國第0000000 號專利輕易推
    導出系爭專利申請專利範圍之技術特徵。是系爭專利違反審
    定時專利法第20條第1項第1款及第2 項之規定，具有應撤銷
    之事由，依智慧財產案件審理法第16條第2 項規定，自不得
    對被告主張權利。至於原告雖否認被告上開所述，惟原告所
    提翻譯結果並不正確，且其所主張裁切圖形並壓縮處理之手
    段，以及發送圖形時之邏輯順序，並未載於說明書之內容，
    而非屬技術特徵，實不足採。另裁切圖形並壓縮處理之技術
    特徵，更始廣泛使用，諸如Photoshop、Photo Impact 等軟
    體早已使用此項技術。且縱使美國第0000000 號專利未明確
    揭露裁切圖形之處理，然由熟悉該項技術之人亦可輕易完成
    此項技術手段與功能，而不具備進步性。從而，系爭專利中
    所有權利項顯已喪失新穎性，且為熟習該項技術者所能輕易
    完成而喪失進步性，具應撤銷專利權之事由，依法不得向被
    告主張權利，原告所為主張自屬無據，應予駁回。並聲明：
    除願供擔保請准免為假執行之宣告外，如主文所示。
三、法院得心證之理由：
  (一)原告主張其為系爭專利之專利權人，專利權期間自91年1月2
    1日至109 年9月24日止，業據提出中華民國專利證書為證，
    且為被告所不爭執，堪信為真。惟原告主張被告所有之系爭
    軟體侵害系爭專利以及電腦程式著作之著作財產權，則為被
    告所否認，並以前詞為辯。按電腦程式著作固屬於著作權法
    第5條第1項第10款所規定之著作，包括直接或間接使電腦產
    生一定結果為目的所組成指令組合之著作，其範圍應係指一
    般程式指令而言，無論該電腦程式係以何種電腦程式語言寫
    成，亦不論其係以原始碼或目的碼之方式呈現，更不論其儲
    存於何種媒介物上，只要該電腦程式為直接或間接使電腦產
    生一定結果為目的所組成指令組合即屬之。惟查，原告迄今
    未舉證其所稱「電腦程式著作」之實際內容為何，而其所提
    出系爭專利之專利公報內容亦僅為申請專利範圍與相關圖示
    ，縱使其中業已記載系爭專利為達成其功效之各個步驟，惟
    仍未能據以查知原告所主張之電腦程式著作內容包括何種指
    令組合，且原告亦未能舉證被告確有以重製、改作，或以侵
    害電腦程式著作財產權之重製物作為營業使用等方式，而為
    侵害著作財產權之行為，是其主張被告侵害著作財產權而依
    著作權法第88條規定請求被告負損害賠償責任，實屬於法無
    據，難以准許。
  (二)按當事人主張或抗辯智慧財產權有應撤銷、廢止之原因者，
    法院應就其主張或抗辯有無理由自為判斷，不適用民事訴訟
    法、行政訴訟法、商標法、專利法、植物品種及種苗法或其
    他法律有關停止訴訟程序之規定。前項情形，法院認有撤銷
    、廢止之原因時，智慧財產權人於該民事訴訟中不得對於他
    造主張權利。智慧財產案件審理法第16條定有明文。本件被
    告抗辯系爭專利不具新穎性、進步性及產業利用性，而認系
    爭專利有應撤銷專利權之事由，依上開規定，本院自應就此
    爭點自應先予審酌。經查系爭專利申請專利範圍獨立項即第
    1 項內容為：「一種應用於網路之圖形處理系統，主要係抓
    取圖形檔寫入一影音光碟，其包含以下步驟：A.掃瞄影像；
    由客戶端利用影像擷取裝置取得影像，並透過電腦將影像儲
    存成圖形檔案，B.比對影像：由客戶端透過電腦連上網際網
    路，及傳送圖形檔案至目標伺服器所屬之網頁，而該網頁內
    係具有一視使用者需求大小的輔助模框，及包含有一縮小鍵
    、一放大鍵及一上傳鍵，能顯示該圖形檔案的影像於輔助模
    框內，並縮小、放大鍵調整影像縮小或放大至與輔助模框大
    小相符；C.上傳圖形檔案；待影像與輔助模框大小相符後，
    即能重新裁切圖形並壓縮處理，使處理後的圖形檔案暫存於
    電腦內，再以上傳鍵上傳該圖形檔案，儲存至目標伺服器。
    」其申請專利範圍係採取特定步驟以達成系爭專利所欲追求
    之功效，亦即其技術特徵在於其所採取之步驟。且參酌系爭
    專利發明摘要載明：「本發明係在於提供一種應用於網路之
    圖形處理系統，特別是指一種能有效收集管理圖形檔案者；
    其主要係由客戶端利用影像截取裝置取得影像，及透過電腦
    將影像儲存成圖形檔案，並於連上網際網路後，使影像顯示
    於網頁的輔助模框內，再調整影像至與輔助模框適切之大小
    ，然後，重新裁切圖形並壓縮處理後，上傳該修改過後之圖
    形，儲存至目標伺服器相對的資料叢集內；職是，本發明不
    僅能針對廣大的客戶群，簡易的收集每一個體的圖形檔案，
    亦可直接獲得所需的影像大小，及避免網路傳輸的資源浪費
    ，並有效的歸類管理，對影音光碟的製作提供最佳的收編管
    理技術」等情，顯見系爭專利之技術特徵在於提供一種在網
    路上有效收集管理圖形檔案之方法技術，而非著重於裝置、
    物品之發明，從而系爭專利申請專利範圍第1 項前言雖記載
    為「圖形處理系統」，依系爭專利審定時之專利審查基準第
    2-1-15頁規定，仍應認定系爭專利屬於方法發明專利，被告
    辯稱系爭專利屬於物之發明專利而欠缺組成構件，有應撤銷
    之事由云云，尚屬無據，難以採信。又查被告雖抗辯系爭專
    利屬於未完成之發明，未記載必要之技術手段，不具產業利
    用性云云，然系爭專利發明摘要業已表明其可簡易收集每一
    個體之圖型檔案，亦可直接獲得所需的影像大小，並有效規
    定管理對影音光碟的製作提供最佳的收編管理技術（見本院
    第2卷第201頁），另於發明說明中亦揭示「對影音光碟的製
    作提供作家的收編管理技術」（見本院第2卷第204頁），併
    參酌系爭專利申請專利範圍第1 項前言記載「一種應用於網
    路之圖形處理系統，主要係抓取圖形檔寫入一影音光碟，其
    包含以下步驟……」，足見系爭專利申請專利範圍所揭示之
    步驟技術特徵係在於提供影音光碟之製作者，一種於網路上
    簡易收集圖形檔案及管理之方法，其技術特徵並非在於如何
    「製作」或「寫入」影音光碟，是原告主張系爭專利申請專
    利範圍第1 項之前言僅在說明意圖使用之範圍，而不能視為
    對申請專利範圍有任何限定，即屬有據。承此，系爭專利申
    請專利範圍第1 項前言所載之「寫入一影音光碟」，既非系
    爭專利之技術特徵，縱使系爭專利申請專利範圍第1至3項均
    未載明應以何方式、步驟將所收集之圖形檔案寫入影音光碟
    ，亦與未完成之發明或未記載必要技術特徵之情形有別，被
    告辯稱系爭專利不具產業利用性云云，核屬無據，非可採信
    。
  (三)然查，美國第0000000號專利之名稱為METHODS AND APPARAT
    USES FOR  DISTRIBUTING A COLLECTION OF DIGITAL MEDIA
    OVER A NETWORK WITH AUTOMATIC GENERATION OF PRSENTAB
    LE MEDIA，業已揭示其係使用於網路之方法及裝置專利，而
    其摘要第1至5行亦說明其專利係關於在網路上公開收集之數
    位媒體的方法與裝置，在其中一方法的一實施例中，一客戶
    端數位處理系統產生一數位媒體的收集，並將描述該數位媒
    體的收集之資訊傳送至一伺服端數位處理系統，此與系爭專
    利申請專利範圍第1 項所稱「一種應用於網路之圖形處理系
    統」應為相同。又美國第0000000號專利公報第1欄第21至28
    行記載「數位相機的輸出可能輸入到電腦系統，該電腦系統
    執行一數位圖像軟體程式，例如：加州San Jose的Adobe Sy
    stem公司的Photoshop 。一旦數位影像被輸入到電腦系統，
    它將被儲存於電腦可讀取媒體。例如：硬碟、軟碟、光碟，
    或其他已知的於電腦可讀取儲存媒體」，另第6 欄第50至56
    行所載「該儲存檔案係在一檔案儲存裝置的來源影像中附加
    於來源檔案的儲存檔案之中，一般而言該儲存作業係於資料
    庫中之一圖形管理系統執行，該圖形管理系統傳統上係利用
    一部份獨立的軟體建立並儲存每一個數位影像的資料物件且
    進一步維持該資料庫」，此核與系爭專利申請專利範圍第 1
    項所稱「主要係抓取圖形檔寫入一影音光碟」之內容相符。
    再依美國第0000000號專利第4圖以及公報第6 欄第31至34行
    揭示「步驟201 開始，一使用者係由一數位擷取裝置，例如
    一數位相機，輸入一數位影像至一數位處理系統」、第6 欄
    第40至43行所載「在步驟203 ，該使用者並由一電腦系統之
    顯示器中對使用者顯示的檔案儲存對話框中進行選擇，以將
    來源的影像儲存至檔案儲存裝置，例如硬碟」，則與系爭專
    利申請專利範圍第1 項之「A.掃瞄影像；由客戶端利用影像
    擷取裝置取得影像，並透過電腦將影像儲存成圖形檔案」技
    術特徵相同。而美國第0000000號專利第2 圖及第4欄63至66
    行所稱「每一客戶端電腦系統121、125、135與137以適當的
    網路瀏覽軟體審視網路伺服器109所提供的HTML網頁」、第6
    欄第31至35行記載「一使用者係由一數位擷取裝置，例如一
    數位相機，輸入一數位影像至一數位處理系統」、第7 欄第
    21至26行揭露「藉由選擇外觀設計與圖形以創建一圖形相簿
    之後，該圖形管理系統及傳送必要資訊至另一個電腦系統，
    例如一伺服端電腦系統，再藉由該電腦系統自動的產生可顯
    示的網頁」、第9欄第13至14行所稱「在步驟249中，使用者
    可利用放大、縮小、旋轉及遙攝該影像以改變影像的視覺效
    果」、第9欄第45至49行所揭示「在步驟269中，該相簿編寫
    軟體視需要放大縮小每一個圖形，以使該圖形可符合相簿網
    頁中對應的輔助框，而在放大縮小操作後，該圖形的比例即
    可被保留」等情，以及第13圖所顯示之輔助模框，更可見系
    爭專利申請專利範圍第1 項之「B.比對影像：由客戶端透過
    電腦連上網際網路，及傳送圖形檔案至目標伺服器所屬之網
    頁，而該網頁內係具有一視使用者需求大小的輔助模框，及
    包含有一縮小鍵、一放大鍵及一上傳鍵，能顯示該圖形檔案
    的影像於輔助模框內，並縮小、放大鍵調整影像縮小或放大
    至與輔助模框大小相符」技術特徵，業為該專利內容所揭露
    。第查系爭專利申請專利範圍第1 項之「C.上傳圖形檔案；
    待影像與輔助模框大小相符後，即能重新裁切圖形並壓縮處
    理，使處理後的圖形檔案暫存於電腦內，再以上傳鍵上傳該
    圖形檔案，儲存至目標伺服器」技術特徵，則為美國第0000
    000號專利公報第9欄第45至49行所稱「在步驟269 中，該相
    簿編寫軟體視需要放大縮小每一個圖形，以使該圖形可符合
    相簿網頁中對應的輔助框，而在放大縮小操作後，該圖形的
    比例即可被保留」，及第14D圖顯示之畫面係包含PictraNet
    鍵，而該名稱係由Picture、Transmit、Network等文字所組
    合而成，即可推知將圖形傳送至網際網路，故熟習該項技術
    者可知悉PictraNet即為系爭專利申請專利範圍第1項之上傳
    鍵。此外，美國第0000000號專利第8欄第12至14行亦已揭露
    「該等影像可為數位相機、掃描器獲得」，與系爭專利申請
    專利範圍第2項所稱「依據申請專利範圍第1項所述之應用於
    網路之圖形處理系統，其中，該影像擷取裝置係可為掃描器
    、數位相機等」之技術特徵相同；而美國第0000000 號專利
    第10欄第10至14行所揭示「執行發佈之客戶端系統將登錄訊
    息，例如使用者識別碼與使用者密碼，傳送至伺服器系統。
    在步驟238 中，該伺服端系統對一登錄請求回應並確認接受
    該請求」之內容，以及第10欄第46至49行所稱「在步驟 295
    ，該客戶端傳送該等新訊息至該伺服端系統，且該伺服端系
    統並儲存該等新訊息及其對應之簽章」之內容，亦與系爭專
    利申請專利範圍第3項「依據申請專利範圍第1項所述之應用
    於網路之圖形處理系統，其中，該目標伺服器所屬之網頁於
    上傳圖形檔案之前必須輸入用戶識別碼，將圖形檔案的儲存
    路徑指向目標伺服器相對應之資料叢集內」之技術特相同。
    此有被告所提出之中華工商研究院報告書及美國第 0000000
    號專利附卷可參（見本院第2卷第89至247頁）
  (四)從而，系爭專利申請專利範圍之技術特徵，均為美國第0000
    000 號專利所揭露，而該專利係於2000年5月7日公開，早於
    系爭專利2000年9月5日之申請日，是系爭專利於申請前已見
    於刊物而不具新穎性，依審定時專利法第20條第1項第1款前
    段規定，本無從取得發明專利，乃系爭專利違反該規定，依
    同法第71條第1項第1款規定，自應撤銷其發明專利權。據此
    ，被告抗辯系爭專利具有應撤銷之事由，依智慧財產案件審
    理法第16條第2 項規定，原告於本件不得對其主張權利，核
    屬有據，應可採信。
四、綜上所述，原告未能舉證被告有何侵害其著作權之事實，且
    系爭專利不具新穎性而有應撤銷其專利之事由，依智慧財產
    案件審理法第16條第2 項規定，原告不得在本件中對被告主
    張權利。從而，原告依據前開規定請求被告應連帶給付30,0
    00,000元及自起訴狀繕本送達翌日起至清償日止按週年利率
    5%計算之利息；並應將MSN Photo Upload Tool 之網路圖形
    處理程式自MSN 網站上移除；及連帶負擔費用，將本件最後
    事實審判決書主文欄，及刑事案件最後事實審有罪判決書及
    事實欄，登載於經濟日報乙日，為無理由，應予駁回。又原
    告之訴既經駁回，其假執行即失所附麗，應併予駁回。
五、本件事證已臻明確，兩造其餘攻擊防禦方法及未經本院援用
    之證據，核與判決之結果不生影響，爰不予逐一論駁，併此
    敘明。
六、訴訟費用負擔之依據：民事訴訟法第78條。
中    華    民    國    98    年    7     月    31    日
                  民事第四庭    法  官  余明賢
以上正本係照原本作成
如對本判決上訴，須於判決送達後20日內向本院提出上訴狀
中    華    民    國    98    年    7     月    31    日
                                書記官  楊勝欽


司法院資訊處製作；財團法人民間司法改革基金會備份。
